【裁判字號】    98,家抗,76
【裁判日期】    990310
【裁判案由】    變更子女姓氏
【裁判全文】
臺灣高雄地方法院民事裁定              98年度家抗字第76號
抗  告  人  甲○○
上抗告人因聲請變更子女姓氏事件，抗告人對於民國98年7 月31
日本院98年度家聲字第275 號第一審所為之裁定不服，提起抗告
，本院管轄之第二審法院合議庭裁定如下：
  主  文
原裁定廢棄。
准抗告人甲○○（男、民國○○年○ 月○ 日生、身分證統一編號：
Ｚ000000000號）變更姓氏為母姓「許」。
聲請及抗告費用計新台幣貳仟元由抗告人負擔。
  理  由
一、抗告人於原審聲請及抗告意旨略以：抗告人之父母親均已過
    世。抗告人因父母未婚，出生後即從母姓，後入學前改從父
    姓，然抗告人實由母親扶養長大成人，並一再叮嚀抗告人需
    負責外公許泉香火延續，是為正視教育聲請人之後代子孫，
    不使其疑惑不解或影響溯祖根源之真誠，而有愧於母親扶養
    之恩，完成其生前之遺願，乃提起本件聲請；況「張亨」祭
    祀公業已向臺北縣深坑鄉公所申請公告，抗告人之母親許銀
    為派下員，倘抗告人無法變更回母姓，該祭祀公業之規約若
    有規定從母姓之子女始得為派下員，抗告人即無法繼承張亨
    所遺留之7 筆土地，對抗告人之權利有極大影響。為此，爰
    依民法第1059條第5 項第2 款規定，聲請宣告變更抗告人之
    姓氏為母姓「許」。詎原審未予詳查，遽以維持父姓對抗告
    人並無不利之影響為由，駁回抗告人之聲請，自有未當，為
    此提起抗告，求為廢棄原裁定等語。
二、按依非訟事件法第131 條之1 、民法第1059條第5 項之規定
    ，有下列各款情形之一，且有事實足認子女之姓氏對其有不
    利之影響時，父母之一方或子女得請求法院宣告變更子女之
    姓氏為父姓或母姓：（一）父母離婚者。（二）父母之一方
    或雙方死亡者。（三）父母之一方或雙方生死不明滿三年者
    。（四）父母之一方曾有或現有未盡扶養義務滿二年者。並
    由子女住所地或居所地之法院管轄。次按姓名權為人格權之
    一部分，具有社會人格之可辨識性，姓氏除與身分安定及交
    易安全有關外，尚具有家族制度之表徵，故賦予父母之選擇
    權，且姓氏亦具個人對外表徵之功能，因應情勢變更，倘有
    事實足認子女之姓氏對其有不利之影響時，父母之一方或子
    女自得請求法院宣告變更子女之姓氏為父姓或母姓。又此次
    民法1059條第1 至4 項之修正，已明定父母於子女出生登記
    前，應以書面約定子女從父姓或母姓，至於子女出生後至成
    年前，及子女成年後，則各有一次變更姓氏之機會，足見立
    法政策已於兼顧身分安定及交易安全之前提下，相當程度放
    寬父母及子女決定姓氏之自主權限，從人格權發展之角度而
    言，立法者在此與個人自我形塑習習相關之姓氏問題上，賦
    予人民更多決定自我形象表述之權利，且改從父姓或母姓，
    並不影響子女與父母之自然血緣關係，亦不改變子女與父母
    之親子家庭關係，無悖我國固有之倫理道德，若符合法定要
    件，自當允准。再者，民法第1059條第5 項所謂「有事實足
    認子女之姓氏對其有不利之影響」，其規範較為抽象，實質
    內容必須透過解釋予以補充，當事人陳述其身處之客觀環境
    或條件，與其所指原姓氏給予之負面影響之間，在社會評價
    上是否具有相當關聯性及重要性，倘當事人之主張未甚悖於
    人情事理，即應認當事人就此不利影響已盡舉證責任，並准
    其姓氏變更之聲請。
三、經查，抗告人之主張，業據其提出戶籍謄本、日據時期戶政
    資料、土地登記謄本、張亨派下現員名冊、張亨派下全員系
    統表、照片等件為證，且日前有以「張亨」祭祀公業（代表
    人：林翠琴），向臺北縣深坑鄉公所申請公告一情，則有臺
    北縣深坑鄉公所98年12月22日北縣深民字第0980014757號函
    及所附張亨沿革、張亨派下全員系系統表、張亨派下現員名
    冊、張亨不動產清冊、同意書、切結書、戶籍資料、土地登
    記謄本在卷可憑。本院審酌抗告人之父母親均已死亡，訴外
    人林翠琴向臺北縣深坑鄉公所申請公告「張亨」祭祀公業，
    抗告人之母親許銀列為祭祀公業張亨之派下員，雖尚未核定
    公告，然經申覆中，而該祭祀公業之設立人既為許姓之先祖
    ，倘日後發現其規約有規定其派下員從母姓之子女始得為派
    下員，抗告人即無派下員之資格，是此疑慮造成其心理層面
    不少困擾與不安；況其既有負責外公許泉香火延續之觀念，
    可見其原有人格權中表徵父方家族之父姓，與其人格中實際
    認同之對象相抵觸。綜此，足認維持冠父姓對其有不利之影
    響。又參以抗告人為有識別能力之成年人，既表明原姓氏對
    其有不利之影響，希望改為母姓，基於姓氏乃屬姓名權，而
    為人格權之一部，其權利人之自主意願應予優先尊重及考量
    。從而，本件綜合上述情狀，堪認抗告人主張繼續維持父姓
    ，對其已構成不利之影響屬實。原審未注意及此，遽以抗告
    人維持冠父姓對抗告人並無不利之影響，駁回抗告人之聲請
    ，自有未洽。抗告意旨指摘原裁定不當，求予廢棄，為有理
    由，應由本院將原裁定廢棄，爰裁定如主文第二項所示。
四、據上論結，本件抗告為有理由，依非訟事件法第21條第1項
    、第46條、民事訴訟法第492 條，裁定如主文。
中    華    民    國    99    年    3     月    10    日
                    家事法庭  審判長法  官  郭慧珊
                                    法  官  呂憲雄
                                    法  官  郭佳瑛
以上正本係照原本作成
如不服本裁定，僅得於收受本裁定正本送達後10日內，以適用法
規顯有錯誤為理由並委任律師為訴訟代理人，向本院提出再抗告
狀，（須附繕本一份及繳納再抗告裁判費新台幣1,000元），經
本院許可後始可再抗告。
中    華    民    國    99    年    3     月    10    日
                                    書記官  曾小玲

司法院資訊處製作；財團法人民間司法改革基金會備份。
